臺灣高等法院臺南分院刑事判決　　　 九十一年度上訴字第一一六六號　 孝股
　　上　訴　人　臺灣雲林地方法院檢察署檢察官
　　被　　　告　甲○○
右上訴人因被告誣告案件，不服臺灣雲林地方法院九十年度訴字第一四二號中華民國
九十一年八月十三日第一審判決（起訴案號：臺灣雲林地方法院檢察署八十九年度偵
字第四一二八號、五三六一號），提起上訴，本院判決如左：
    主  文
上訴駁回。
    理  由
一、公訴意旨略以：被告甲○○係雲林縣東勢鄉（下稱東勢鄉）鄉民，夙以揭發「弊
    案」為己任，格外留意東勢鄉內事務，對該鄉內示範托兒所工程、該鄉公墓旁耕
    地濫葬問題等事項，尤其熱中與聞，曾對承辦公職人員多所指摘責難。詎甲○○基於概括犯意，明知其先前所告發之東勢鄉鄉長林勝國、建設課長吳銘崇等人
    於東勢鄉興建示範托兒所工程中偷工減料，又藉故追加預算，官商勾結，圖利他
    人一案，業經臺灣雲林地方法院檢察署檢察官楊榮宗於民國八十八年五月十一日
    為不起訴處分確定（八十六年度偵字第四六九六號），認該工程均依法定程序辦
    理，並無任何證據足認林勝國等人有偷工減料或藉故追加預算以圖利他人之事實
    ，且於該處分書中詳為敘明不起訴之理由，然甲○○只因該案偵查之結果不合其
    預設之期待，非但無端設詞告發楊榮宗檢察官涉嫌瀆職（業經該署檢察官以八十
    八年度偵字第四五七一號為不起訴之處分確定），且意圖使東勢鄉公所政風室主
    任乙○○受刑事處分，於八十九年五月一日，虛構事實稱乙○○主任知林勝國等
    偷料而不告發，具狀向臺灣雲林地方法院檢察署告發乙○○違反貪污治罪條例第
    十四條政風人員明知貪污不為舉發之罪嫌云云，使乙○○有受刑事處分之危險。
    又甲○○復承前開概括犯意，明知其在八十七年二月二十三日向臺灣雲林地方
    法院檢察署告發鄉長林勝國、東勢鄉公所財政課長郭冰志、鄉民吳山煌、陳運本
    等竊賣墓地涉及瀆職、竊佔、詐欺等案，業經該署主任檢察官丁○○於八十九年
    五月八日，以查無事證足認林勝國等有甲○○所指之情形，以八十七年度偵字第
    九九二號為不起訴處分確定，然甲○○亦僅因偵查結果不符其個人執意之期待，
    竟意圖構陷丁○○主任檢察官使其受刑事處分，連續於本署八十九年八月一日、
    同年月二十二日之偵查庭中，及同年月二十六日具狀，無端捏造事實向該署檢察
    官申告丁○○主任檢察官於偵查中「湮滅證據」、「官商勾結」、「官官相護」
    、「吃案」云云，使丁○○主任檢察官有受刑事處分之危險（此部分另經該署以
    八十九年度偵字第三一七六號為不起訴處分確定），因認被告甲○○涉犯刑法第
    一百六十九條第一項之誣告罪嫌云云。
二、按犯罪事實應依證據認定之，無證據不得推定其犯罪事實；不能證明被告犯罪者
    ，應諭知無罪之判決，刑事訴訟法第一百五十四條、第三百零一條第一項分別定
    有明文。又誣告罪之成立，須其申告內容完全出於憑空捏造，若所告尚非全然無
    因，祇因缺乏積極證明，致被誣告人不受訴追處罰者，尚難遽以誣告論罪；再誣
    告罪之成立，以犯人明知所訴虛偽為構成要件，若誤認有此事實，或以為有此嫌
    疑，自不得遽指為誣告；另誣告罪之成立，以意圖他人受刑事處分虛構事實，而
    向該管公務員申告為其要件，故其所訴事實，雖不能證明係屬實在，而在積極方
    面尚無證據證明其確係故意虛構者，仍不能遽以誣告罪論處；復誣告罪之成立，
    須以被誣告人因虛偽之申告，而有受刑事處分之危險為其要件，故以不能構成犯
    罪之事實誣告人者，雖意在使人受刑事處分，亦不能成立犯罪；告訴人所訴事實
    ，不能證明其係實在，對於被訴人為不起訴處分確定者，是否構成誣告罪，尚應
    就其有無虛構誣告之故意以為斷，並非當然可以誣告罪相繩，最高法院四十三年
    台上字第二五一號、二十年上字第七一七號判例、四十六年台上字第九二七號判
    例、三十年上字第二○○三號及五十九年台上字第五八一號判例意旨可資參照。
三、本件公訴人認被告涉有前開誣告罪嫌，無非係以被告對被害人丁○○、乙○○提
    出涉嫌瀆職之告發後，業經檢察官為不起訴處分確定，並提出台灣雲林地方法院
    檢察署檢察官八十九年度偵字第三一七六號、八十六年度偵字第四六九六號、八
    十七年度偵字第九九二號不起訴處分書為其論據。訊據被告則堅決否認有何誣告
    犯行，辯稱：我在八十八年十月間向東勢鄉公所主任乙○○反應東勢鄉公所興建
    之示範托兒所工程地基有裂縫，乙○○告知我該地基早在九二一地震前就有裂縫
    了，而當時檢察官尚在偵查中，其要求乙○○向檢察官反應而未果，才認為乙○○明知該工程有偷工減料，且不予舉發，確實有瀆職之嫌，而向檢察官告發此項
    事實，並無誣告乙○○；又丁○○因調查八十七年度偵字第九九二號林勝國涉嫌
    瀆職案件而於八十九年五月五日開庭訊問時，不但沒有錄音，且叫我不要再告林
    勝國，還說告發狀所附之資料已遺失，我認為他有包庇、瀆職、湮滅證據之罪嫌
    ，並於同日訊問結束後去檢察署政風室將此事實告知主任丙○○，其並非告發丁○○檢察官，僅是檢舉請上級機關調查，並不是故意要告丁○○檢察官等語。
四、經查：
（甲）公訴意旨部分：
  (1)被害人乙○○係於八十八年九月一日調至雲林縣東勢鄉公所擔任政風室主任，於
    調至雲林縣東勢鄉公所前，被告即因懷疑該鄉興建示範托兒所工程有偷工減料之
    事，而向証人即臺灣雲林地方法院檢察署政風室主任丙○○反應，經証人丙○○
    表示此係雲林縣之公共工程，應與該鄉公所有關，而建議被告前往該鄉公所就近
    找被害人乙○○一節，業據証人丙○○於本院調查時証明在卷（見本院九十一年
    十月三十一日訊問筆錄），足認被告前往被害人乙○○處反應此事，係因受証人
    丙○○之建議，而非主動前往反應，應可認定。
  (2)被告因而轉向被害人乙○○反應該鄉興建之示範托兒所工程因偷工減料而有裂縫
    ，被害人乙○○並有前往察看該基地確有裂縫等情，復據被害人乙○○於本院調
    查時証述明確（見本院九十一年十二月五日訊問筆錄）；再被告向被害人乙○○
    反應此事前，早於八十六年十月二日具狀稱東勢鄉公所於八十四年間在雲林縣東
    勢鄉○○段第三六一、三六二地號土地上興建示範托兒所工程，該工程由鄉民代
    表黃旗承包，然該工程發包之後，鄉公所及鄉民代表會卻以基地補強及工程增設
    為由二次追加預算分別為一百七十八萬餘元及二百七十五萬餘元，然該工程地質
    鑽探地點有虛偽之嫌，且工程投標之前早應作好地質檢測及設計工作，豈有投標
    後始追加預算之理；又該工程建物牆壁有多處裂縫情形，顯有偷工減料之不法情
    事，而告發東勢鄉鄉長林勝國、東勢鄉公所建設課長吳銘崇、及東勢鄉鄉民代表
    會秘書陳金田有涉犯瀆職、圖利廠商之罪嫌。嗣經臺灣雲林地方法院檢察署檢察
    官楊榮宗以查無不法情事，而於八十八年五月十一日以八十六年度偵字第四六九
    六號為不起訴處分確定，此有上開告發狀及不起訴處分書一紙附於八十九年度偵
    字第五○一一偵查卷及八十九年度他字第一二○二號偵查卷在卷可憑。而被告甲○○在上開案件不起訴處分後，認該案尚未調查清楚，又再向雲林縣調查站檢舉
    該鄉鄉長林勝國、建設課長吳銘崇、及鄉民代表會代表黃旗、該長公所所技士黃
    世中瀆職，經調查站將該案函送臺灣雲林地方法院檢察署，由該署主任檢察官張
    宏謀偵查後，於八十八年十月三十日以八十八年度偵字第四六八一號為不起訴處
    分確定，包攬該工程之鄉民代表即該案被告黃旗則因違反公平交易法，經行政院
    公平交易委員會裁決處分應立即停止此項承攬工程之欺罔行為，有該案不起訴處
    分書可參。但於該署主任檢察官張宏謀為不起訴處分前，被告因此事向被害人乙○○反應，並要求被害人乙○○向該署主任檢察官反應，遭被害人乙○○以「同
    一事件業經檢察官偵查不起訴，無從處理」為由而拒絕，又據被告供明在卷（見
    本院九十一年十二月五日訊問筆錄），並有該署八十六年度偵字第四六九六號、
    八十八年度偵字第四六八一號不起訴處分書分別附於八十九年度他字第一二０二
    號偵查卷、本院卷可稽。被害人乙○○並証稱被告確有向其反應此事，其並向被
    告稱「同一事件業經檢察官偵查不起訴，無從處理」等情，足認被告上開所辯，
    尚非無據。
  (3)再被告因此事曾為該鄉鄉長林勝國之子罵稱「他們有錢，只要花錢就會沒事，去
    檢舉不要緊」，又據被告供明在卷（見本院九十一年十月十七日訊問筆錄），被
    告並向被害人乙○○反應此事，經被害人乙○○告知「要請鄉長林勝國向被告道
    歉，請被告不要追究此事」，又據被害人乙○○於本院調查時証述明確（見本院
    九十一年十二月五日訊問筆錄）。則被告以「此事雖曾經不起訴處分，但主任檢
    察官張宏謀尚在偵查中，而該工程又有裂縫，懷疑該工程有偷工減料，要求被害
    人反應又遭拒，向被害人乙○○反應遭林勝國之子辱罵，被害人乙○○又以上開
    言詞請被告不要追究」，因而懷疑被害人乙○○有瀆職罪嫌，衡情被告此項指訴
    雖有率斷之嫌，然非全然無因，尚難認定被告有何捏造事實誣告人入罪之故意。
    至於被害人乙○○於本院調查時，經本院詢之「被告是否有要求向主任檢察官反
    應此事」一節，雖經被害人乙○○証稱「我忘了被告有沒有講說為何不向檢察官
    反應」等語。但查被害人就本件曾經檢察官不起訴，及其曾告之「同一事件經不
    起訴無從再為調查」，及被告如何向其反應此事等情均能詳予描述，獨就「被告
    有無要求其向主任檢察官反應」之重要之點，竟稱「忘記」，顯見被害人乙○○
    就本件各點並未詳予敘述，則被害人乙○○就「被告有無要求其向主任檢察官反
    應」重要之點所為之陳述，其真實性已非無疑。況參酌被告向被害人乙○○反應
    此事時，該署楊榮宗檢察官雖已為不起訴處分，但該署主任檢察官張宏謀則又受
    理偵辦中，若非被告向被害人乙○○反應此事，並要求被害人向張宏謀主任檢察
    官反應，被害人乙○○衡情當無「以同一事件經檢察官不起訴處分，無從再予調
    查」為由而拒絕之理，足認被害人乙○○此部分之証詞尚無可取之處。
  (4)被告雖於八十六年六月二十三日告發楊榮宗檢察官瀆職一案（八十八年度偵字第
    四五七一號），係針對楊檢察官偵查之東勢鄉公所排水工程弊案一案有瀆職情事
    （八十六年度偵字第三一一五號），而與楊榮宗檢察官為上開八十六年度偵字第
    四六九六號不起訴處分無關，被告亦未因該不起訴處分而告發楊榮宗檢察官涉嫌
    瀆職，是公訴人指稱被告於八十六年度偵字第四六九六號不起訴處分後，又無端
    設詞告發楊榮宗檢察官涉嫌瀆職，而經該署檢察官為不起訴之處分確定等情，尚
    有誤會，附此敘明。
  (5)且觀諸被告陳述被害人乙○○瀆職之事實不外乎是被害人曾提及裂縫在九二一地
    震前即出現，且要請鄉○○○○道歉等語，然此事實並不足以使被害人乙○○構
    成任何明知有罪不舉發之罪嫌甚明。再按政風機構掌理之事項包括各該機關政風
    法令之擬定及宣導事實、員工貪瀆不法之預防、發掘及處理檢舉事項、政風興革
    建議事項、政風考核獎懲建議事項、公務機密維護事項及其他有關政風事項；政
    風機構人員受理檢舉案件，如涉有刑責者，應移送檢察機關或司法機關依法處理
    ，政風機構人員設置條例第五條、第六條第三項第三款定有明文。而職司犯罪偵
    查機關之檢察署檢察官，對之並無指揮、監督或命令之權。職此，政風人員發現
    涉有刑事不法案件，僅有移送檢察、司法調查機關之職責，並無偵查犯罪、提起
    公訴或審判之權限，即並非有偵查犯罪權限之機關，最高法院九十一年度台上字
    第三八五號判決意旨可資參照。而被害人乙○○並非刑法第一百二十五條所稱「
    有追訴或處罰犯罪職務之公務員」，此亦為承辦被害人乙○○被訴瀆職一案之檢
    察官所是認，並以之為八十九年度偵字第五○一一號不起訴處分之理由之一，並
    有該不起訴處分書一份附於該偵查卷可考，是被害人乙○○既非刑法第一百二十
    五條之犯罪主體，顯不成立被告所指訴之罪名，況被告指訴之內容又與具體之瀆
    職行為有別，足認被告之指訴尚不致使被害人乙○○有受刑事處分之危險。
（乙）公訴意旨部分：
  (1)被害人丁○○承辦臺灣雲林地方法院檢察署八十七年度偵字第九九二號案件之開
    庭錄音帶已於該案不確定處分確定後依法除去其錄音，業據證人即該案書記官吳
    伯嶽在八十九年度他字第九五一號證述屬實，核與本院卷附之檢察機關使用錄音
    錄影輔助偵查記錄實施要點之規定相符；而證人雖証稱該案於八十九年五月五日
    開庭訊問時確有錄音等語。但查該錄音帶既已依法除去錄音，則該日開庭實情已
    難查證，証人吳伯嶽之証詞，尚難據為被告不利之証據。再參酌被告於該案開庭
    後，確於八十九年五月五日下午一時五十分許至臺灣雲林地方法院檢察署政風室
    拜訪証人即該署政風室主任丙○○，亦有該署辦理為民服務工作登記簿一紙附於
    本院卷可稽，核與証人丙○○於原審及本院調查時到庭證稱：我印象中甲○○是
    有跟我說過丁○○檢察官沒有錄音並叫我們查扣錄音帶等語相符，足見被告指訴
    被害人丁○○開庭未錄音等語，應非明知虛偽再事後捏造甚明。
  (2)又當日開庭之錄音帶既已消音，固然無法證明被告所指稱被害人丁○○於當日開
    庭時告知被告：告發狀所附資料已遺失等語，及指責被告告發動機不良，叫被告
    不要告鄉長林勝國，反而應該表揚林勝國等語是否屬實，然亦無從查証被告所稱
    「丁○○檢察官確實說過上開言語」是否出於捏造，而認被告有何虛構誣陷之情
    事。至八十七年偵字第九九二號偵查卷內所附資料並無遺失一節，固經八十九年
    度偵字第三一七六號丁○○被訴瀆職一案之承辦檢察官勘驗無訛，然觀之被告之
    係指稱「據被害人丁○○告知其上開案件內告發狀所附資料已遺失等情，而非指
    訴其曾翻閱找尋卷內資料而未果等語，是卷內資料實際上是否存在應與認定被告
    有無誣告無關，上開勘驗結果亦無從證明被告有何虛構上開事實之誣告故意。
  (3)再被告陳述被害人丁○○有湮滅證據、瀆職、包庇、掩護、官商勾結等語，係其
    認被害人丁○○所涉犯之罪嫌，非屬申告之事實，而被告之所以懷疑被害人丁○○有上開罪嫌係基於前開事實推論而來，此項懷疑及推論對一般偵查人員而言雖
    屬荒謬無稽，然尚與故意憑空捏造不實事項有別，是被告雖向臺灣雲林地方法院
    檢察署提出檢舉狀，已屬向有權受理機關之申告行為，然尚難以上開申告內容遽
    認被告確有明知其所訴事實為虛偽之誣指被害人丁○○犯罪之故意。
五、綜上所述，本案既無從認定被告有虛構事實誣告乙○○、丁○○之故意，公訴人
    僅以案件已獲不起訴處分確定，即認被告明知並無其所指訴之事實，尚嫌速斷，
    揆諸前開說明，自難令被告負誣告罪之刑責。此外，復查無其他積極證據證明被
    告確有誣告犯行，應認不能證明被告犯罪。
六、原審以不能証明被告犯罪，而為被告無罪判決之諭知。本院經核原判決認事用法
    ，並無不合。檢察官上訴意旨猶執前詞，指摘原判決不當，為無理由，應予駁回
    。
據上論結，應依刑事訴訟法第三百六十八條，判決如主文。
本案經檢察官吳忠賢到庭執行職務。
中      華      民      國    九十一    年     十二     月    二十五    日
                                     臺灣高等法院臺南分院刑事五庭
                                           審判長法官  鄭  文  肅
                                                 法官  王  浦  傑
                                                 法官  陳  珍  如
右正本證明與原本無異。
檢察官如不服本判決，應於判決送達後十日內向本院提出上訴狀，其未敘述理由者並
應於提出上訴狀後十日內向本院補提理由書（應附繕本)。
被告不得上訴。
                                           法院書記官  周  美  莉
中      華      民      國    九十一    年     十二     月    二十五    日
